臺灣高等法院高雄分院刑事裁定
111年度毒抗字第221號
抗  告  人  
即  被  告  葉姿吟




上列抗告人因聲請觀察勒戒案件，不服臺灣高雄地方法院中華民
國111年5月26日裁定(111年度毒聲字第426號)，提起抗告，本院
裁定如下：
    主  文
抗告駁回。
    理  由
一、本件抗告意旨如附件所載。
二、原裁定意旨略以：被告甲○○於110年12月5日上午1時43分許
    為警採集之尿液，經正修科技大學超微量研究科技中心先以
    酵素免疫分析法為初步檢驗，再以液相層析串聯式質譜法確
    認檢驗結果，確呈安非他命及甲基安非他命陽性反應，其中
    安非他命檢出濃度為1,465ng/ml，甲基安非他命檢出濃度為
    4,985ng/ml等情，有該中心111年2月7日尿液檢驗報告（原
    始編號A110307號）及高雄市政府警察局新興分局偵辦毒品
    案件嫌疑人尿液採證代碼對照表、濫用藥物尿液檢體監管紀
    錄表（尿液代碼及檢體編號A110307號）各1份可參。依上述
    尿液檢驗結果顯示，被告尿液中所呈現之安非他命、甲基安
    非他命濃度，明顯逾濫用藥物尿液檢驗作業準則第18條規定
    之甲基安非他命陽性判定標準即「甲基安非他命500ng/ml，
    且其代謝物安非他命之濃度在100ng/ml以上」，足認被告確
    有於上述採尿時回溯72小時內某時（不含公權力拘束期間，
    聲請書誤載為120小時內某時），在不詳地點，以不詳方式
    ，施用甲基安非他命1次無誤。又被告前於105年間，因施用
    毒品案件，經送觀察、勒戒後，因認有繼續施用毒品傾向，
    經法院裁定令入戒治處所施以強制戒治，於106年4月27日執
    行完畢釋放，經臺灣新北地方檢察署檢察官以106年度戒毒
    偵字第47號為不起訴處分確定，至今並無再為觀察、勒戒或
    強制戒治處遇之紀錄，從而依毒品危害防制條例第20條第3
    項、第1項規定，裁定被告施用第二級毒品，令入勒戒處所
    觀察、勒戒，其期間不得逾二月等旨。
三、按毒品危害防制條例所規定之觀察、勒戒處分，其立法意旨
    在幫助施用毒品者戒除毒癮，該處分之性質非為懲戒行為人
    ，而係為消滅行為人再次施用毒品之危險性，目的在戒除行
    為人施用毒品之身癮及心癮措施；觀察、勒戒係導入一療程
    觀念，針對行為人將來之危險所為預防、矯治措施之保安處
    分，以達教化與治療之目的，可謂刑罰之補充制度，從而毒
    品危害防制條例本身所規定之觀察、勒戒及強制戒治等保安
    處分，雖兼具自由刑之性質，卻有刑罰不可替代之教化治療
    作用，是對於施毒者有利不利之認定，端在何種程序可以幫
    助施用毒品之人戒除施用毒品之行為，尚非由法院逕行認定
    緩起訴戒癮治療係對施用毒品者係較有利，亦無僅因行為人
    之個人或家庭因素而免予執行之理。因此，檢察官本得依照
    個案實際情形，依法裁量決定採行何者為宜。且觀諸毒品危
    害防制條例之全部條文，並無課以檢察官於聲請觀察、勒戒
    裁定前，應訊問或徵詢被告是否同意觀察、勒戒之規定，反
    而依毒品戒癮治療實施辦法及完成治療認定標準第6條：「
    檢察官為緩起訴處分前，應得參加戒癮治療被告之同意，並
    向其說明完成戒癮治療應遵守事項後，指定其前往治療機構
    參加戒癮治療。未滿二十歲之被告，並應得其法定代理人之
    同意。」，規定檢察官命付戒癮治療之緩起訴處分前始應得
    被告之同意。故檢察官於聲請觀察勒戒前未訊問或徵詢被告
    之意見，並未違反相關法律之規定。再按現行毒品危害防制
    條例24條之規定，就「初犯」或「3年後再犯」之處遇採雙
    軌制，復刑事訴訟法第253條之1第1項及第253條之2對被告
    為緩起訴處分時規定，應另審酌刑法第57條所列事項及公共
    利益之維護，並認以緩起訴處分為適當者，始得為之。可知
    檢察官以向法院聲請觀察、勒戒為原則，此時因係適用原則
    而非例外，自無贅餘交待不適於為緩起訴處分之理由，於例
    外符合上開緩起訴處分之要件時，始得另為附完成戒癮治療
    之緩起訴處分，且被告並非當然享有為附命完成戒癮治療之
    緩起訴處分之權利，被告縱提出該項聲請，亦僅在促請檢察
    官注意得否予以適用，檢察官並不受被告該項聲請之拘束。
    準此，對於施用第二級毒品之本件被告，得否以刑事訴訟法
    第253條之2第1項第6款之緩起訴附戒癮治療代替觀察勒戒處
    分，仍委諸檢察官斟酌具體個案情節予以裁量，法院原則上
    應尊重檢察官職權之行使，除檢察官之判斷有違背法令、事
    實認定有誤或其裁量有重大明顯疵瑕外，尚不得任意指為違
    法（最高法院103年度台上字第2464號判決、臺灣高等法院
    暨所屬法院106年法律座談會刑事類提案第37號、107年法律
    座談會刑事類提案第22號意旨參照）。
四、查抗告人即被告甲○○（下稱抗告人）前於105年間，因施用
    毒品案件，經送觀察、勒戒後，因認有繼續施用毒品傾向，
    經法院裁定令入戒治處所施以強制戒治，於106年4月27日執
    行完畢釋放，經臺灣新北地方檢察署檢察官以106年度戒毒
    偵字第47號為不起訴處分確定，至今並無再為觀察、勒戒或
    強制戒治處遇之紀錄乙節，已據原審敘明，且抗告人於上述
    強制戒治執行完畢釋放後，又曾因施用毒品經法院判刑3月
    確定，有臺灣高等法院被告前案紀錄表1份可參（見本院卷
    第25至27頁）；本案偵查中抗告人則經傳喚未到（見偵卷第
    55至59頁），顯見抗告人戒除毒癮意志薄弱，自律性甚差，
    而檢察官於本件聲請觀察勒戒意旨中復載明上情，是以，檢
    察官考量本案具體情節，向原審聲請令被告入勒戒處所觀察
    、勒戒，以監禁式之治療方式，求短時間內隔絕被告之毒品
    來源，務使其專心戒除毒癮，核其此部分職權之行使尚屬合
    法，形式上亦無裁量恣意或濫用之情，於法有據。至抗告人
    所稱其一旦入勒戒處所觀察、勒戒，將使2歲之未成年子女
    頓失所依云云，然抗告人應知幼童自小安全感之建立，對其
    後續成長甚為重要，故幼童需要一個可以提供其依附及模仿
    之對象，抗告人身為兒童之重要他人，亦應體察此，確實戒
    絕，莫再沉淪毒海，始能為幼子提供後續穩定之照養；又兒
    童及少年福利與權益保障法第54條之1亦已明訂：「兒童之
    父母、監護人或其他實際照顧兒童之人，有違反毒品危害防
    制條例者，於受通緝、羈押、觀察、勒戒、強制戒治或入獄
    服刑時，司法警察官、司法警察、檢察官或法院應查訪兒童
    之生活與照顧狀況。司法警察官、司法警察、檢察官、法院
    就前項情形進行查訪，知悉兒童有第53條第1項各款情形及
    第54條之情事者，應依各該條規定通報直轄市、縣（市）主
    管機關。」之規定，是抗告人之幼子，自亦可在此機制下，
    得到妥適照顧，附此敘明。
五、綜上，本件抗告人主張檢察官侵害其意見陳述權，此部分主
    張並無理由；又毒品危害防制條例並未明定聲請觀察、勒戒
    案件應言詞審理，此乃立法政策形成空間，應予尊重，自不
    得就此任意指摘原審法院未開庭訊問被告，即認為侵害其聽
    審權。依上開說明，原審因認檢察官之聲請為正當，而依毒
    品危害防制條例第20條第3項、第1項之規定，裁定抗告人施
    用第二級毒品，令入勒戒處所觀察、勒戒，其期間不得逾2
    月。經核並無不合，抗告人執前詞提起抗告，而指摘原裁定
    不當，為無理由，應予駁回。
據上論結，應依刑事訴訟法第412條，裁定如主文。
中　　華　　民　　國　　111 　年　　6 　　月　　27　　日
                  刑事第五庭    審判長法  官  簡志瑩
                                      法  官  唐照明
                                      法  官  陳美燕
以上正本證明與原本無異。
不得再抗告。
中　　華　　民　　國　　111 　年　　6 　　月　　27　　日
                                      書記官  洪以珊